【裁判字號】    92,交抗,115
【裁判日期】    920828
【裁判案由】    聲明異議
【裁判全文】
臺灣高等法院臺南分院刑事裁定              九十二年度交抗字第一一五號    Ｇ
      抗  告  人
      即受處分人  甲  ○  ○
右列抗告人因聲明異議案件，不服臺灣臺南地方法院中華民國九十二年五月七日裁定
（九十二年度交聲字第六號）提起抗告，本院裁定如左：
      主      文
原裁定撤銷，發回台灣台南地方法院。
      理      由
一、本件抗告意旨略以：如附件所示之抗告狀。
二、按汽車駕駛人停車時，在道路收費停車處所停車，不依規定繳費者，處新臺幣六
    百元以上一千二百元以下罰鍰；道路交通管理處罰條例關於車輛駕駛人之處罰，
    如應歸責於車輛所有人者，處罰車輛所有人，道路交通管理處罰條例第五十六條
    第一項第十一款、第八十五條第三項分別定有明文。次按汽車違反道路交通管理
    事件有違規停車而駕駛人不在場之情形，當場不能製單舉發者，得逕行舉發之；
    又前項逕行舉發，應記明車輛牌照號碼、車型等可資辨明之資料，查明汽車所有
    人姓名或名稱、住址，並以該汽車所有人為被通知人製單舉發之；逕行舉發違反
    道路交通管理事件，經汽車所有人依通知單之應到案日期前到案，並告知違規駕
    駛人姓名、身分證統一編號及住址者，處罰機關應即另行通知違規駕駛人到案依
    法處理，逾應到案日期，處罰機關應依道路交通管理處罰條例第八十五條第三項
    規定處罰該汽車所有人，違反道路交通管理事件統一裁罰標準及處理細則第二十
    四條，亦分別規定甚明。
三、經查：
（一）抗告人即受處分人甲○○所有車牌號碼ＹＱ─０七九０號之自用小客車，經人
      駕駛，分別於民國九十一年七月十七日下午二時十六分許，而停放於花蓮縣
      花蓮市○○區○段之道路收費停車處所（五０五六）；九十一年七月二十九
      日下午五時三十七分許，停放於花蓮縣花蓮市○○路○○路至林森路之道路收
      費停車處所（一０一一），均未依規定繳費等事實，有花蓮縣警察局花警交字
      第Ｐ二０一八五七六號、Ｐ二０一八四六九號舉發違反道路交通管理事件
      通知單二紙及違規查詢報表各一份在卷足憑。而上開車牌號碼ＹＱ—０七九０
      號自用小客車，於右揭時、地，在花蓮縣花蓮市○○○○路段停車，停車收費
      員依規定製發二張停車繳費通知，並夾於擋風玻璃上，若駕駛人離場時車上未
      見繳費通知單，即應於停車後以電話語音查詢專線（０三）0000000號
      查單補費，若未於繳費期限內查單補繳停車費，視同逾期未繳，期限屆滿，抗
      告人仍未繳費等情，有花蓮縣警察局九十一年十二月三日花警交字第０九二０
      ００四九０號函及所附催繳資料清冊影本等資料在卷可憑。因此，抗告人所
      有之前述小客車，有於右開時、地，經人駕駛停放於道路收費停車處所，而不
      依規定繳費之事實，應可認定。另依前開花蓮縣警察局九十一年十二月三日花
      警交字第０九二０００四九００號函所載，基於使用者付費之原則，對於停車
      於該處之駕駛人，本即應負繳納停車費用之義務，駕駛人本應依停車收費員製
      作之繳費通知單繳費，縱未見繳費通知單，亦應以電話查詢查單補費專線，抗
      告人之上開車輛，長期由其子於花蓮求學期間使用，平時均由其代為繳交停車
      費用等情，業據抗告人於原審法院審理時自承在卷，抗告人對此應知悉甚詳，
      是抗告人尚難僅憑未收到任何繳費通知單等情，即認花蓮縣政府對於道路停車
      處所之收費管理有違法不當之情形，所辯尚不足採信。
（二）又各地方政府訂定差別停車費率，提供公共停車場（包括路邊及公有路外公共
      停車場），供人民使用，並向使用公有收費停車場之使用人收取停車費用，雖
      與一般私人所提供停車場收取費用類似，但既是政府所提供，供人民使用，其
      使用關係應認係公法上營造物之利用關係。是一般路邊公有收費停車場均張貼
      、豎立「收費公告」，該公告屬於相對人不特定之一般行政處分，一經公告，
      即生通知之效力。且按一般停車收費之公告，其張貼地點明顯，公告效力甚強
      ，並為一般民眾所顯而易知，自生行政處分之效力，無待再經「繳費通知單」
      宣示該行政處分效力。至於另由停車場管理員開具停車繳費通知單，乃因受限
      於電子停車收費器未普遍裝設，故絕大多數路邊停車收費，尚須以人工方式，
      由管理員以手抄寫車號及停車時間於停車繳費通知單後，將該張停車繳費通知
      單夾於汽車之雨刷上，而使停車之駕駛人得以知悉其應繳若干之停車費，僅屬
      方便停車駕駛人繳費之觀念通知，尚非行政處分。惟本件抗告人停車處之路邊
      收費停車場，是否已豎立位置明顯之收費公告牌，卷內尚乏資料。
（三）次按行政罰，乃為維持行政上之秩序，達成國家行政目的，對違反行政上義務
      者，所科之制裁。查各地方政府訂定差別之停車費率，向使用公有（含路邊及
      公有路外公共停車場）收費停車場使用人收費，其使用關係即屬公法上營造物
      利用關係，則抗告人不依停車收費之公告，繳納停車費用，非但違反行政上義
      務，且亦影響國家為維持營造物運作所擁有權力。是原處分機關依道路交通管
      理處罰條例第五十六條第一項第六款規定加以處罰，尚難認有何明顯違憲疑慮
      。
（四）另按汽車駕駛人之行為有道路交通管理處罰條例第七條之二第一項情形之一，
      當場不能或不宜攔截製單舉發者，得對汽車所有人逕行舉發處罰；逕行舉發違
      反道路交通管理事件，汽車所有人逾通知單所載應到案日不到案或不告知違規
      駕駛人之姓名、年籍、地址者，始得依道路交通管理處罰條例第八十五條第三
      項規定處罰汽車所有人，道路交通管理處罰條例第七條之二第一項及違反道路
      交通管理事件統一裁罰基準及處理細則第二十四條分別定有明文，由上開規定
      可知，汽車所有人未必為交通違規事件受處分人，僅於汽車所有人「收受」舉
      發通知單後「逾期」不到案或不告知違規駕駛人姓名、年籍、地址者，始得為
      之，是公路主管機關如欲對汽車所有人裁罰，自以「舉發通知單」業已合法送
      達為前提。次按，文書之送達，應以文書到達應受送達人住居所、事務所或營
      業所，始生送達效力（道路交通管理處罰條例第八十九條準用刑事訴訟法第六
      十二條準用民事訴訟法第一百三十六條參照）。查本件受處分人甲○○所有Ｙ
      Ｑ─０七九０號自用小客車，分別於民國九十一年七月十七日下午二時十六
      分許，而停放於花蓮縣花蓮市○○區○段之道路收費停車處所（五０五六）；
      九十一年七月二十九日下午五時三十七分許，停放於花蓮縣花蓮市○○路○
      ○路至林森路之道路收費停車處所（一０一一）；在收費停車處所停車而均未
      依規定繳費等事實，已如前（一）所述。惟本件花蓮縣警察局花警交字第Ｐ二
      ０一八五七六號、Ｐ00000000號舉發違反道路交通管理事件通知單
      等二張舉發通知單雖經花蓮縣警察局交通隊以掛號方式，郵寄抗告人，有前開
      花蓮縣警察局九十二年三月六日花警交字第０九二０００號函所附之九十一年
      八月二日、九十一年八月十五日交寄大宗函件存根影本二份在卷可佐，然上開
      郵件之信封外均經郵務人員註明「原址查無此人」退回，有掛號信封影本二紙
      可憑，惟上開郵件均是依抗告人車籍資料上所載之「台南市○區○○路三三三
      巷二二０號」送達，抗告人亦自承其有時住於該處，有時則至臺南縣居住，足
      認抗告人有變更其送達處所而不向行政機關陳明，致有應為送達處所不明之情
      形。又舉發機關即花蓮縣警察局亦「未依行政程序法第七十八條為公示送達」
      ，足見本件前開舉發通知單是否合法送達抗告人，尚屬不明。而依照違反道路
      交通管理事件統一裁罰標準表可知，違反道路交通管理事件之裁罰標準，係以
      當事人接到違規舉發通知書後，「有無逾越應到案日期繳納罰款及到案與否」
      ，為設定裁決罰鍰數額之唯一準據，故行為人有無於到案日期前繳交罰鍰或到
      案與否，既對於行為人究應處以法定最低額或法定最高額罰鍰，具有絕對之決
      定性，且違反道路交通管理事件之處罰，屬行政秩序罰，對於違規行為人所為
      處罰，顯然影響其權利義務，性質上為負擔之行政處分，自應遵循行政法基本
      原則，亦即行政行為應遵循公正、公開與民主之程序，以保障人民權益（此亦
      為行政程序法第一條開宗明義所揭示），舉發單位自應於舉發通知單上，詳為
      記載「應到案日期」及「應到案處所」，另違反道路交通管理事件通知單亦須
      「經合法送達」，俾行為人得遵期到案繳交罰款，或對其違規行為有陳述、爭
      執及聲明異議之機會。再者法院受理交通異議案件，乃對於交通舉發行政處分
      審查其是否違法，本質上屬於行政爭訟程序，與普通法院審理刑事案件原則不
      同。而按當事人主張有利於己之事實者，就其事實有舉證之責任，民事訴訟法
      第二百七十七條定有明文，經查裁決機關既裁決抗告人已接獲違反道路交通管
      理事件通知單，因逾越應到案日期三十日以上，而得對之為法定最高額罰鍰之
      裁罰處分，則依前揭舉證責任分擔之原則，除抗告人自認已合法收受該通知單
      之送達外，自應先由裁決機關就其主張抗告人已接獲該通知單之合法送達事實
      ，負舉證責任，俟證明其為真實後，抗告人對於其抗辯事實，始應負證明之責
      任，然本件前開違反道路交通管理事件通知單有無合法達，既屬不明，已如前
      述，則依前開舉證責任危險分配原則，原裁決機關就其主張抗告人已合法收受
      送達之事實，既未能證明其為真實，自應受不利之危險，從而抗告人辯稱：前
      開舉發通知單因未合法送達，致其無法接獲違規通知，致喪失於期限內以最低
      罰鍰自動繳納之權利乙節，確屬信而有徵，尚堪採信。
（五）綜上所述，本件移送機關之裁決處分（即九十二年一月二十一日南監五字第裁
      七四─Ｐ00000000號、南監五字第裁七四─Ｐ00000000號）
      有前述舉發通知單未合法送達之違法情形，依舉證責任危險分配原則，原裁決
      機關若欲對抗告人處最高罰鍰，即應就「合法送達」負舉證責任，本件原裁決
      機關就抗告人上開二次未依規定繳納停車費用之行為，均對抗告人裁處最低新
      台幣六百元之罰鍰，雖實際上尚符合選擇對人民最小之侵害，以達促進人民遵
      守法律應盡義務之目的之比例原則，惟本件尚有應查明事項，宜由原審法院查
      明，原審法院維持原裁處機關之裁決，尚非妥適，抗告意旨，指摘原裁定不當
      ，雖無理由，然原裁定既有瑕疵，自應撤銷原裁定，發回原審法院，另為適當
      之處分。
據上論斷，應依道路交通管理處罰條例第八十九條，刑事訴訟法第四百十三條前段，
裁定如主文。
中    華    民    國      九十二      年      八      月      廿八      日
                                  臺灣高等法院臺南分院刑事第六庭
                                      審判長法官  蔡    崇    義
                                            法官  許    進    國
                                            法官  宋    明    中
右正本證明與原本無異。
不得再抗告。
                                      法院書記官  李    育    儒
中    華    民    國      九十二      年      九      月      二        日


司法院資訊處製作；財團法人民間司法改革基金會備份。
